臺灣高等法院民事判決　　　　　　　　　96年度訴易字第27號
原　　　告　乙○○
　　　　　　　　　　　　4弄5.
被　　　告　甲○○
　　　　　　　　　　　　號
訴訟代理人　李宏文律師
上列當事人間因侵權行為損害賠償事件，本院於96年7月17日言
詞辯論終結，判決如下：
    主  文
原告之訴駁回。
訴訟費用由原告負擔。
       事實及理由
一、原告起訴主張：被告為訴外人許森之妻，原告為許森與前妻
    溫帶瓊所生之子，許森於民國 (下同)94年4月28日過世後，
    兩造和訴外人即被告之親生子許輔仁為許森之遺族，依「陸
    海空軍軍官士官士兵退伍除役及退除給與發放辦法作業規定
    」第21條規定，得共同協議依陸海空軍軍官士官服役條例之
    規定，選擇申請發給1次慰撫金，或改支領退休俸之半數，
    如選擇慰撫金，則渠3人得以均分，若係選擇支領原階薪水
    半數，僅許森之配偶即被告得以支領。被告明知原告有做成
    上開決定共同分領慰撫金之權利，竟基於意圖為自己不法所
    有及行使偽造私文書之犯意，先於94年5月間某日，委由不
    知情之桃園縣某處刻印店之成年店員偽刻「乙○○」印章1
    枚，復於同年5月間，在桃園縣中壢市○○里○○鄰○○○街20
    號內，以上開偽造「乙○○」印章在「遺族請領退除役給與
    協議書」1紙上偽造「乙○○」之印文及署名各1枚，持向桃
    園縣後備司令部承辦人員行使，使桃園縣後備司令部承辦人
    員陷於錯誤，誤信兩造與許輔仁已達成協議，而僅發給被告
    於生存時每半年可領取約新臺幣（下同）10萬元之半俸，致
    生損害於原告。為此依據侵權行為之法律關係，訴請被告給
    付原告不能領取慰撫金之損害26萬6000元及精神慰撫金10萬
    元共計36萬6000元。並聲明：被告應給付原告36萬6000元及
    自附帶民事訴訟訴狀繕本送達被告翌日起至清償日止按年息
    5% 之利息。
二、被告辯稱：對於刑事判決沒有意見。要兩造及許輔仁3個人
    協議才能全部領全俸，如被告不同意，原告根本領不到錢，
    原告尚未取得既得之權利及利益，故原告並沒有任何損害，
    原告無法取得慰撫金與被告之偽造文書行為並無因果關係，
    且原告並無精神上痛苦，不得請求非財產上之損害賠償等語
    。並聲明：駁回原告之訴。
三、查被告為訴外人許森之妻，原告為許森與前妻溫帶瓊所生之
    子，許森於94年4月28日過世後，兩造和訴外人即被告之親
    生子許輔仁為許森之遺族，依「陸海空軍軍官士官士兵退伍
    除役及退除給與發放辦法作業規定」第21條規定，得共同協
    議依陸海空軍軍官士官服役條例之規定，選擇申請發給1次
    慰撫金，或改支領退休俸之半數，如選擇慰撫金，則渠3人
    得以均分，若係選擇支領原階薪水半數，僅許森之配偶即被
    告得以支領。被告明知原告有做成上開決定共同分領慰撫金
    之權利，竟基於意圖為自己不法所有及行使偽造私文書之犯
    意，先於94年5月間之某日，委由不知情之桃園縣某處刻印
    店之成年店員偽刻「乙○○」印章1枚，復於同年5月間，在
    桃園縣中壢市○○里○○鄰○○○街20號內，以上開偽造「乙
    ○○」印章在「遺族請領退除役給與協議書」1紙上偽造「
    乙○○」之印文及署名各1枚，持向桃園縣後備司令部承辦
    人員行使，使桃園縣後備司令部承辦人員陷於錯誤，誤信為
    兩造與許輔仁已達成協議，而僅發給被告於生存時每半年可
    領取約10萬元之半俸等事實，有被告偽造之「遺族請領退除
    役給與協議書」附於刑事卷可稽，且為兩造所不爭，可信為
    真實。刑事庭亦為相同之認定，並判處被告偽造文書罪刑確
    定在案。
四、被告不法侵害原告決定共同分領慰撫金之權利，雖經認定，
　　但原告必須證明其因而受有損害，始得依據侵權行為之法律
    關係請求被告賠償損害。經查：
  (一)慰撫金26萬6000元部分：
    1.原告主張：其因被告上開行為而未能領取慰撫金26萬6000
      元，因而受有此數額之損害等語。被告則辯稱：領取慰撫
      金必須兩造與許輔仁同意才可領取，如被告不同意，則原
      告無法領錢，故原告並沒有任何慰撫金之損害，原告無法
      取得慰撫金與被告之偽造文書行為並無因果關係等語。
    2.依「陸海空軍軍官士官士兵退伍除役及退除給與發放辦法
      作業規定」第21條規定，兩造及訴外人許輔仁等3人得共
      同協議依陸海空軍軍官士官服役條例之規定，選擇申請發
      給1次慰撫金，或改支領退休俸之半數，如選擇慰撫金，
      則其3人得以均分，若係選擇支領原階薪水半數，僅許森
      之配偶即被告得以支領，已如前述。故被告是否可以領取
      慰撫金，應與原告及許輔仁共同協議，如協議不成，則3
      人均無法領取慰撫金。兩造及許輔仁迄今並未達成領取慰
      撫金之協議乙節，為兩造所不爭，則原告迄今尚未取得任
      何請領慰撫金之權利。原告既然未取得慰撫金請求權或債
      權，且被告雖有上開偽造文書行為，但原告仍得向桃園縣
      後備司令部主張兩造及訴外人許輔仁等3人並未成立合法
      之共同協議，原告仍有再另為合法協議之權利，其權利並
      未因被告之偽造文書行為而喪失，則其主張因被告之上開
      偽造文書行為致其受有未能領取慰撫金26萬6000元之損害
      云云，即無可採。其請求原告賠償慰撫金26萬6000元之損
      害，亦屬不能准許。
   (二)精神慰藉金10萬元部分；
    1.原告主張：被告偽造原告之印章在「遺族請領退除役給與
      協議書」上偽造原告之印文及署名，持向桃園縣後備司令
      部承辦人員行使，使桃園縣後備司令部承辦人員陷於錯誤
      ，誤信為兩造與許輔仁已達成協議，而發給被告每半年10
      萬元之半俸，致原告受有精神上之痛苦，其得請求被告賠
      償精神上之損害10萬元等語。被告則否認原告受有何損害
      。
    2.又按慰藉金之賠償，以人格權遭遇侵害，使精神上受痛苦
      為必要，且法均有明文規定。本件依原告所訴，被告僅偽
      造其印章、印文及署名，持協議書向桃園縣後備司令部領
      取半俸，依一般人之通念，被告之上開偽造文書請領半俸
      行為，對原告之身體、生命、自由、名譽等人格權並無損
      害，縱因此使原告苦惱，亦不生賠償慰藉金之問題。因此
      ，原告依侵權行為之法律規定，請求被告賠償慰藉金10萬
      元，即屬於法無據，不應准許。
五、從而原告基於侵權行為之損害賠償請求權，請求被告賠償原
    告36萬6000元及自附帶民事訴訟起訴狀繕本送達翌日起至清
    償日止依法定利率計算之遲延利息，並非正當，不應准許，
    應予駁回。
六、本件事證已臻明確，兩造其餘主張與舉證，無一一論列之必
    要，併此敘明。
七、本件原告之訴為無理由，依民事訴訟法第78條，判決如主文
    。
中　　華　　民　　國　　96　　年　　7　　月　　24　　日
                    民事第十三庭
                        審判長法　官　黃嘉烈
　　　　　　　　  　　　　　　法　官  許文章
　　　　　　　　　  　　　　　法　官  高鳳仙
正本係照原本作成。
不得上訴。
中　　華　　民　　國　　96　　年　　7 　　月　　25　　日
　　　　　　　　　　　　　　　書記官　黃慶霽
